ACORDAO-COMPLETO-2340234

ACÓRDÃO 271/2019 ATA 4/2019 - PLENÁRIO

VISTOS, relatados e discutidos estes autos em que se apreciam embargos de declaração opostos por Ricardo Castilho em face do Acórdão 2556/2018-TCU-Plenário, por meio do qual o Tribunal não conheceu dos embargos de declaração por ele opostos conta o Acórdão 1290/2018-TCU-Plenário, por serem intempestivos;
ACORDAM os Ministros do Tribunal de Contas da União, reunidos em Sessão do Plenário, diante das razões expostas pelo Relator, e com fundamento nos arts. 32, inciso II, e 34 da Lei 8.443/1992, em:
9.1. conhecer e, no mérito, dar parcial provimento aos presentes embargos de declaração, apenas para esclarecer ao embargante que o pedido de suspensão de prazo por ele apresentado à peça 572 foi indeferido, conforme despacho do relator à peça 602, mantendo-se, no mais, inalterado o Acórdão 2556/2018-TCU-Plenário;
9.2. dar ciência deste acórdão ao embargante.

Embargos de declaração contra decisão que não conheceu embargos de declaração opostos em face de acórdão que apreciou auditoria que teve por objetivo verificar a legalidade de importações de equipamentos de saúde efetuadas com recursos federais no estado do Rio de Janeiro.

Instituto Nacional de Traumatologia e Ortopedia.

3. Embargante: Ricardo Castilho (XXX.986.738-XX).

Aroldo Cedraz.

13.1. Ministros presentes: José Mucio Monteiro (Presidente), Walton Alencar Rodrigues, Aroldo Cedraz, Ana Arraes, Bruno Dantas (Relator) e Vital do Rêgo.
13.2. Ministro que alegou impedimento na Sessão: Aroldo Cedraz.
13.3. Ministros-Substitutos convocados: Marcos Bemquerer Costa, André Luís de Carvalho e Weder de Oliveira.

BRUNO DANTAS

Ministro Bruno Dantas.

Trata-se de embargos de declaração opostos por Ricardo Castilho (peças 633-638) em face do Acórdão 2556/2018-TCU-Plenário (peça 628) , por meio do qual o Tribunal não conheceu dos embargos de declaração por ele opostos contra o Acórdão 1290/2018-TCU-Plenário (peça 400) , por serem intempestivos. 
2.	A decisão ora impugnada, no que interessa ao embargante, apresentou o seguinte teor:
"Considerando que se trata de embargos de declaração opostos por Ricardo Castilho em face do Acórdão 1290/2018-TCU-Plenário, por meio do qual o Tribunal, diante de irregularidades identificadas em importações de equipamentos de saúde efetuadas pelo Instituto Nacional de Traumatologia e Ortopedia, decidiu, dentre outras providências, desconsiderar a personalidade jurídica de diversas empresas e converter o presente relatório de auditoria em tomada de contas especial, para a realização das audiências e citações que se fizerem necessárias; 
Considerando que, para que os embargos sejam conhecidos, é necessário que eles sejam protocolados dentro do prazo de dez dias a contar da data de ciência da decisão, consoante art. 34, § 1º, da Lei 8.443/1992, e arts. 183, I, d, e 287, §, do RITCU;
Considerando que Ricardo Castilho tomou ciência da decisão embargada em 19/6/2018 (peças 487 e 505) e protocolou os presentes embargos mais de dois meses após a ciência da decisão recorrida, em 27/8/2018 (peça 541) , estando o presente recurso intempestivo;
Considerando que, de acordo a as informações constantes na base de dados da Receita Federal do Brasil, à época dos fatos apurados nos autos o embargante era o único administrador da MD International Equipamentos Médicos Comércio e Indústria Ltda. (03.135.603/0001-99) , uma das empresas que teve sua personalidade jurídica desconsiderada pelo acórdão ora embargado;
Considerando que a alegação de ilegitimidade para figurar como parte nos presentes autos não merece prosperar, visto que, tanto no art. 50 do Código Civil de 2002 quanto no art. 14 da Lei 12.846/2013 preveem de forma clara e expressa que o instituto da desconsideração da personalidade jurídica poderá alcançar não apenas os sócios da pessoa jurídica como também seus administradores;
Considerando que, diversamente do alegado, os documentos trazidos pelo embargante, além de outros elementos dos autos, reforçam a informação de que ele efetivamente exercia a administração da aludida empresa, pois: a) foi o próprio embargante que assinou como representante da empregadora tanto sua carteira de trabalho quanto o acordo para compensação de horas de trabalho supostamente firmado entre ele e a empresa em julho de 2004 (peça 609 e 613) ; b) na ficha cadastral emitida pela Junta Comercial do Estado de São Paulo, ele também consta como administrador da empresa, além de haver a informação de que, em março de 2009, Ricardo Castilho 'retirou-se do cargo de sócio', 'permanecendo como diretor e administrador, assinando pela empresa, com valor de participação na sociedade de $ 1,00' (peça 612) c) consta sua assinatura como representante da empresa em documento do Pregão 164/2009, certame em que foram identificados indícios de fraude (peça 229, p. 123) , sendo que diversos outros documentos emitidos pela empresa foram assinados por procuradora que ele constituiu (peça 229, p. 139 e 141) ;
Considerando, ainda, que, embora não fosse sócio direto da então denominada MD International Equipamentos Médicos Comércio e Indústria Ltda., Ricardo Castilho era sócio administrador da MD International do Brasil Ltda. (04.127.415/0001-81) , única empresa com domicílio nacional que possuía participação no capital social da MD International Equipamentos Médicos Comércio e Indústria Ltda.;
Os Ministros do Tribunal de Contas da União ACORDAM, por unanimidade, com fundamento nos arts. 32, inc. II, e 34, §1º, da Lei 8.443/1992, c/c art. 143, inc. V, 'f', do Regimento Interno, em não conhecer dos embargos de declaração opostos por Ricardo Castilho em face do Acórdão 1290/2018-TCU-Plenário, por serem intempestivos, dando ciência desta deliberação ao embargante, sem prejuízo de, ajustando o item 9.2 do acórdão embargado, expedir a seguinte determinação:"
3.	Nesta oportunidade, o embargante alega que a deliberação recorrida estaria eivada de contradição, obscuridade e omissão, visto que:
	 3.1. os embargos anteriores não são intempestivos, pois o art. 183 do RITCU estabelece que o início dos prazos processuais se dá com o recebimento, pela parte, da citação, comunicação ou notificação, o que, no seu entender, significaria que a comunicação da decisão recorrida, para ser válida, deveria ter sido entregue diretamente à parte, não a pessoa estranha ao processo;
	3.2. a "citação" da peça 505 foi recebida por pessoa estranha ao processo, razão pela qual deveria ser considerada nula;
	3.3. o embargante, por problemas técnicos deste Tribunal, não teria tido acesso aos autos, muito menos vista eletrônica, o que teria impedido a interposição das medidas cabíveis para sua defesa, razão pela qual o prazo deveria estar suspenso para a interposição de qualquer recurso;
	3.4. várias petições teriam sido protocoladas,  requerendo o acesso remoto dos autos, tendo o embargante solicitado a suspensão do prazo para a interposição das "medidas judiciais" cabíveis, um vez que não tinha acesso ao processo;
	3.5. em 3/7/2018 o embargante teria ingressado nos autos;
	3.6. até o momento o embargante não teria tido notícias de seus quatro requerimentos, os quais, ao que parece, sequer teriam sido examinados, situação que tornaria nulos os atos processuais praticados;
	3.7. não seria crível que o embargante apresentasse defesa sem ter tido acesso aos autos nem seus requerimentos apreciados, devendo-se declarar tempestivos os embargos anteriormente opostos, para exame de mérito;
3.	Por fim, o embargante finaliza o expediente com os seguintes pedidos:
"Urge, pois, se esclareça a contradição, dúvida, obscuridade e omissão do venerando acórdão, relativamente a Tempestividade dos Embargos apresentados, pois, os seus requerimentos sequer foram apreciados, para julgar o mérito da ilegitimidade passiva do Embargante, com sua imediata exclusão da lide"
	É o relatório.

8.1. Eugênio Carlos Barboza (OAB/SP 59.899) e outros, representando Ricardo Castilho.

Não atuou.

EMBARGOS DE DECLARAÇÃO CONTRA DECISÃO QUE NÃO CONHECEU DE EMBARGOS DE DECLARAÇÃO INTEMPESTIVOS. ALEGAÇÃO DE MATÉRIAS DE ORDEM PÚBLICA. AUSÊNCIA DE NULIDADE DA COMUNICAÇÃO PROCESSUAL. INEXISTÊNCIA DE CERCEAMENTO DE DEFESA POR DIFICULDADE DE ACESSO AOS AUTOS. OMISSÃO QUANTO À DECISÃO ANTERIOR QUE HAVIA NEGADO PEDIDO DE PRORROGAÇÃO DOS PRAZOS PROCESSUAIS. PROVIMENTO PARCIAL APENAS PARA PRESTAR ESCLARECIMENTOS. MANUTENÇÃO DO ACÓRDÃO EMBARGADO. De acordo com as normas que regem a processualística do TCU, as comunicações processuais realizadas pelo Tribunal devem ser feitas mediante carta registrada, com aviso de recebimento que comprove a entrega no endereço do destinatário, não sendo necessária a entrega pessoal à parte. A dificuldade de visualizar eletronicamente o processo, por si só, não justifica a suspensão de prazos processuais, pois, havendo necessidade, é ônus da parte adotar providencias para obter vista e cópia dos autos pessoalmente.

RELATÓRIO DE AUDITORIA (RA)

Secretaria do TCU no Estado do Rio de Janeiro (Sec-RJ).

Trata-se de embargos de declaração opostos por Ricardo Castilho em face do Acórdão 2556/2018-TCU-Plenário, por meio do qual o Tribunal não conheceu dos embargos de declaração por ele opostos conta o Acórdão 1290/2018-TCU-Plenário, por serem intempestivos. 
Nesta oportunidade, o embargante alega que a deliberação recorrida, ao concluir pela intempestividade dos embargos anteriores, estaria eivada de omissão, obscuridade e contradição relativamente: a) à nulidade da "citação" da peça 505; b) à sua dificuldade de acesso aos autos, em face da qual teria ficado impedido de interpor as medidas processuais cabíveis e solicitado a suspensão dos prazos processuais, solicitação que, aparentemente, não teria sido apreciada.
Satisfeitos os requisitos atinentes à espécie, os presentes embargos devem ser conhecidos, com fundamento nos arts. 32, inciso II, e 34, da Lei 8.443/1992.
Preliminarmente, acerca da natureza dos embargos declaratórios, julgo relevante transcrever o seguinte excerto do Acórdão 1218/2015-TCU-Plenário:
"Antes de tratar especificamente dos argumentos trazidos pelos embargantes, lembro que essa espécie recursal, cujo objetivo é sanar eventuais omissões, obscuridades ou contradições, não deve ser manejada para rediscussão de mérito, o que representa, na prática, a possibilidade de repetição de um mesmo recurso, ferindo os princípios da singularidade, da isonomia e da celeridade processual. Os embargos declaratórios devem ter como fundamentação a obscuridade (falta de clareza na redação do julgado) , contradição (existência de proposições inconciliáveis entre si) e omissão (falta de pronunciamento judicial sobre matéria que deveria ter sido apreciada pelo juiz) ."
A doutrina e a jurisprudência admitem, ainda, a oposição de embargos de declaração com o fim de arguir matérias de ordem pública que não foram tratadas na decisão embargada, mesmo que elas não tenham sido suscitadas anteriormente nos autos. Esse entendimento decorre do fato de que não existe preclusão das questões de ordem pública, as quais podem ser conhecidas em qualquer tempo e grau de jurisdição, independentemente de arguição das partes.  É um poder dever do julgador se pronunciar sobre essas questões, de modo que, existindo alguma matéria de ordem pública nos autos que deixou de ser apreciada, ocorre a omissão (nessa linha cito, do STJ, os Embargos de Declaração no REsp 1717019/RJ, e, deste Tribunal, os Acórdãos 1.195/2009 e 257/2006, ambos da Primeira Câmara) .
Atualmente, essa possibilidade está, inclusive, positivada no Novo Código de Processo Civil Brasileiro, conforme leciona Teresa Arruda Alvim (Embargos de Declaração [livro eletrônico]: como se motiva uma decisão judicial. 3ª ed. São Paulo: Thomson Reuters Brasil, 2018) :
"De rigor, os embargos de declaração se prestam a levar a que o juiz faça o que já deveria ter feito.
Os embargos de declaração são um recurso de fundamentação vinculada, o que significa que só pode o recorrente alegar, nos embargos de declaração, omissão, obscuridade e contradição. No CPC de 2015 os embargos de declaração têm também como hipótese de cabimento alertar o juízo acerca do vício relativo à matéria de ordem pública (art. 1.022, II) ou leva-lo a corrigir erros materiais (art. 1.022, III) .
A interposição dos embargos, nesses casos, não constituirá mais em exceção, construída pela doutrina e aceita pelos tribunais brasileiros, mas de hipótese de cabimento decorrente de lei expressa."
Dito isso, observo que os argumentos ora apresentados, por tratarem de matéria de ordem pública (nulidade de comunicação processual e cerceamento de defesa) , são passíveis de análise em sede de embargos de declaração. Resta verificar se são procedentes.
****
Quanto à alegação de nulidade da "citação" da peça 505 destes autos, cabem algumas considerações. 
Em primeiro lugar, é oportuno esclarecer que a comunicação da peça 505 se trata apenas da notificação do embargante acerca da decisão prolatada no Acórdão 1290/2018-TCU-Plenário, não de sua citação. Por meio do referido acórdão, o Tribunal, diante de diversas irregularidades identificadas em importações de equipamentos de saúde efetuadas pelo Instituto Nacional de Traumatologia e Ortopedia (Into) , decidiu, no que interessa ao embargante: a) desconsiderar a personalidade jurídica das empresas envolvidas, dentre elas a MD International Equipamentos Médicos Comércio e Indústria Ltda. (03.135.603/0001-99) , da qual ele consta como administrador na base de dados da Receita Federal do Brasil; e b)  converter o presente relatório de auditoria em tomada de contas especial, determinando à Secex-RJ que autue um processo específico para cada um dos pregões fiscalizados e, no âmbito desses processos, promova as citações e audiências devidas.
Em momento algum foi ordenada especificamente a citação do embargante no âmbito deste processo, tampouco lhe foi atribuída responsabilidade por qualquer irregularidade. Apenas determinou-se, de forma genérica, que, após o aprofundamento do exame de cada caso, a Secex-RJ realizasse as citações e as audiências que se fizerem necessárias nos processos específicos de tomada de contas especial (TCE) instaurados para apurar os danos ocorridos em cada um dos pregões auditados. 
A desconsideração da personalidade jurídica da empresa da qual o embargante consta como administrador teve por objetivo somente permitir que seus sócios e administradores possam ser chamados para integrar a relação processual nos referidos processos de TCE. Apenas neles, caso se entenda cabível, será promovida a citação do embargante, para que apresente alegações de defesa e exerça amplamente seu direito ao contraditório.
Feito esse esclarecimento, observo que o embargante alega que a notificação da peça 505 seria nula, por não ter sido entregue diretamente à parte, mas à terceira pessoa, estranha ao processo, o que afastaria a intempestividade dos embargos opostos em face do Acórdão 1290/2018-TCU-Plenário.
 Sobre esse ponto, ressalto que o art. 22, inciso I, da Lei 8.443/1992 c/c o art. 179, inciso II, do Regimento Interno do TCU estabelecem que as comunicações processuais realizadas pelo Tribunal devem ser feitas mediante carta registrada, com aviso de recebimento que comprove a entrega no endereço do destinatário. 
 Não é necessária, portanto, a entrega pessoal das comunicações processuais realizadas pelo TCU, razão pela qual o aviso de recebimento não precisa ser assinado pelo próprio destinatário. Assim, apenas quando não estiver presente o aviso de recebimento (AR) específico é que se verificará nos autos a existência de outros elementos que comprovem a ciência da parte. 
 Também não há que se falar em aplicação subsidiária das disposições contidas no Código de Processo Civil, pois a matéria é regulada por normativo específico desta Corte de Contas, editado no exercício de sua competência constitucional. 
A validade de tal critério de comunicação processual é amplamente referendada pela jurisprudência deste Tribunal, conforme os Acórdãos 3.254/2015, 7.477/2015, 6.929/2015, e 6.732/2015, todos da 1ª Câmara.  
 O entendimento desta Corte de Contas também encontra amparo em deliberação do Plenário do Supremo Tribunal Federal, proferida em sede de agravo regimental em mandado de segurança, MSAgR 25.816/DF (Diário de Justiça de 4/8/2006) . 
 Assim, não há invalidade na notificação feita, porquanto realizada conforme os normativos vigentes, sendo improcedente o argumento apresentado. O AR referente ao ofício notificatório, à peça 505, foi entregue no endereço do embargante cadastrado na base de dados da Receita Federal do Brasil, que, inclusive, coincide com o endereço por ele informado às peças 545 e 546. 
****
Acerca do suposto cerceamento de defesa, o embargante alega, em linhas gerais, que, por problemas técnicos deste Tribunal, não teria tido acesso aos autos e que, por conta disso, teria ficado impedido de interpor as medidas cabíveis. Afirma, ainda, que teria ingressado com vários pedidos de acesso remoto aos autos e solicitado a suspensão do prazo para a interposição das "medidas judiciais" cabíveis, mas suas solicitações sequer teriam sido examinadas. 
Compulsando os autos, verifico os seguintes fatos:
2.1. em 19/6/2018, o embargante foi regularmente notificado acerca do Acórdão 1290/2018-TCU-Plenário (peça 505) ;
2.2. em 3/7/2018, quando já havia expirado o prazo para a oposição de embargos de declaração em face do Acórdão 1290/2018-TCU-Plenário, o embargante peticionou nos autos pela primeira vez, oportunidade em que apenas solicitou a juntada da procuração outorgada aos seus advogados, sem fazer qualquer solicitação de vista e cópia (peças 545 e 546) ;
2.3. ao menos desde 5/7/2018, o advogado do embargante, Eugênio Carlos Barbosa, está habilitado para acessar eletronicamente este processo, visto que, de acordo com o "Relatório de acesso aos autos/vista eletrônica" extraído do sistema deste Tribunal, na referida data, foi a primeira vez, de várias outras, que ele obteve vista eletrônica dos autos; pelo relatório, não é possível precisar se teria havido alguma dificuldade da parte em visualizar as peças processuais (peça 641) ;
2.4. somente em 6/7/2018, o embargante protocolou o primeiro pedido formal de vista eletrônica dos autos e requereu "sua habilitação no processo", em expediente que foi autuado com o título de "pedido de ingresso como interessado" (peça 556) ; 
2.5. em 17/7/2018, o embargante peticionou solicitando "a suspensão do prazo para interposição das medidas judiciais cabíveis em favor do Requerente", sob a alegação de que não estaria tendo acesso ao processo, sem, contudo, apresentar provas nesse sentido (peça 572) ;
2.6. em 25/7/2018, o embargante, por meio de seus representantes, solicitou e obteve vista e cópia integral dos autos (solicitações às peças 582 e 584 e declaração de recebimento à peça 583) ;
2.7. em 23/8/2018, proferi despacho (peça 602) no qual, dentre outras providências, apreciei o pedido de suspensão de prazo da peça 572, nos seguintes termos:
5. Embora o expediente solicite a suspensão de prazo para a interposição das "medidas judiciais cabíveis em favor do requerente", parece-me, que, na realidade, ele quis se referir às medidas processuais cabíveis no âmbito destes autos. Até porque, a presente Corte de Contas, na qualidade de órgão de controle externo auxiliar do Congresso nacional, sequer tem competência constitucional para suspender prazos judiciais, o que só poderia ser feito no âmbito do próprio poder judiciário.
6. Dito isso, considerando que o aludido requerente não foi chamado a se manifestar nestes autos, mediante audiência, oitiva ou citação, observo que as únicas medidas processuais cabíveis em seu favor no atual momento dizem respeito à impugnação do Acórdão 1290/2018-TCU-Plenário. Contudo, inexiste, na processualística deste Tribunal, amparo normativo para o relator prorrogar os prazos para a interposição de recursos, os quais estão estabelecidos na Lei 8.443/1992 e no Regimento Interno do TCU, razão pela qual indefiro o pleito formulado à peça 572."
2.8. em 28/8/2018, mais de dois meses após ser notificado da decisão, o embargante opôs embargos de declaração em face do Acórdão 1290/2018-TCU-Plenário (peça 607) , os quais, por meio do acórdão ora impugnado, não foram conhecidos, por intempestividade.
A partir desses fatos, verifico que, diversamente do alegado, o advogado embargante está habilitado para obter vista eletrônica dos autos ao menos desde 5/7/2018, sendo que, quando requerido pessoalmente por seus procuradores, obteve vista e cópia integral do processo. Por outro lado, inexistem evidencias de que ele tenha, efetivamente, tido alguma dificuldade de acessar eletronicamente os autos.
Ao apontar cerceamento de defesa sob o argumento de que não conseguiu acessar os autos em virtude de problemas técnicos deste Tribunal, caberia à parte, no mínimo, apresentar provas dessa afirmação. Para tanto, bastaria trazer, por exemplo, a imagem com a tela de erro ou negativa de acesso.
Outrossim, a dificuldade de visualizar eletronicamente o processo não serve de justificativa para a suspensão dos prazos processuais, pois é ônus da parte adotar providencias para obter vista e cópia dos autos pessoalmente. Apenas se negado esse direito, o que não foi o caso, poder-se-ia cogitar a ocorrência de cerceamento de defesa.
De qualquer forma, ainda que tenha havido a alegada dificuldade, ela não acarretou perda de prazos pelo embargante. Isso porque, desde o primeiro momento em que ele compareceu aos autos, ocasião em que solicitou apenas a juntada de procurações, já havia expirado o prazo para a oposição de embargos de declaração em face do Acórdão 1290/2018-TCU-Plenário, única medida processual cabível para discutir referida decisão.
Não procede, portanto, a alegação de cerceamento de defesa, estando correta a decisão do Acórdão 2556/2018-TCU-Plenário ao considerar intempestivos os embargos anteriores. 
Todavia, entendo que assiste parcial razão ao embargante ao questionar a ausência de respostas desta Corte ao seu pedido de suspensão de prazos processuais, visto que, até o momento, ele não foi comunicado acerca do despacho da peça 602, que indeferiu seu pleito. 
Diante disso, considerado que o referido despacho já havia sido proferido no momento da decisão embargada, a qual não fez menção a ele, e que, a despeito de não alterar o resultado do que foi decidido, tal informação seria elucidativa para a parte, cabe dar parcial provimento aos presentes embargos apenas para esclarecer esse ponto. 
	Ante o exposto, voto por que o Tribunal adote o Acórdão que ora submeto à deliberação deste Colegiado.
TCU, Sala das Sessões Ministro Luciano Brandão Alves de Souza, em tagDataSessao.
Ministro BRUNO DANTAS 
Relator